【裁判字號】    89,訴,39
【裁判日期】    900226
【裁判案由】    貪污
【裁判全文】
臺灣基隆地方法院刑事判決                            八十九年度訴字第三九號
    公  訴  人  臺灣基隆地方法院檢察署檢察官
    被      告  甲○○
    選任辯護人  王東山
                楊思勤
                詹振寧
    被      告  丁○○
    選任辯護人  王東山
右列被告等因貪污案件，經檢察官提起公訴（八十八年度偵字第六四一三號），本院
判決如左：
    主  文
甲○○、丁○○均無罪。
    理  由
一、公訴意旨略以：被告甲○○於民國（下同）八十四年間起擔任基隆市政府教育局
    局長（直至八十八年九月間派任基隆市立暖暖國中校長）乙職，被告丁○○則為
    基隆市政府教育局學管課臨時約僱人員，自七十八年起負責該局童軍活動及教師
    進修等活動。二人均係依據法令從事公務之人員，且明知局長私人之喜幛、輓聯
    等紅白帖開銷應自行支付，竟基於意圖為局長甲○○私人不法利得之概括犯意聯
    絡，由被告丁○○利用購置童軍物品業務時，持假單據浮報不實支出，再伺機於
    所經辦之童軍活動經費中報銷，以詐取不法款項支付被告甲○○喜幛、輓聯之開
    銷。其等自八十四年間起迄八十八年三月間止，連續由被告甲○○將私人之喜帖
    、訃文交給被告丁○○，再由丁○○前往基隆市○○路呂政隆、丙○○夫婦所經
    營之泰鋒旗幟有限公司（下簡稱泰鋒旗幟行）訂製喜幛、輓聯，並代寄予喜、喪
    家收執。於一段時日後，由泰鋒旗幟行依銷貨帳所登載喜幛、輓聯之累計貨款，
    依被告丁○○之指示掣作可供報銷童軍活動支出之單據請款，並使被告丁○○得
    以憑此於童軍活動經費中報銷各款之支出，再由知情之被告甲○○於上揭不實單
    據上核章認銷。被告二人犯行如下：
    (一)自八十四年間起至八十六年六月二日，因訂製被告甲○○之喜幛、輓聯款項已
      累計至新台幣（下同）二萬三千元未結清，故由泰鋒旗幟行負責人依被告丁○○之指示，囑不知情之會計趙燕玉於八十六年六月間某日，接連掣作抬頭為基
      隆市政府於(1)八十六年三月四日訂製「中錦旗十五面、獎牌十個」，價款一萬
      一千元；於(2)八十六年六月二日訂購「童子軍榮譽領繩一百條」，價款一萬二
      千元之收據二紙，憑向被告丁○○一次領取喜幛、輓聯貨款二萬三千元，再由
      丁○○於八十六年度所經辦之購置童軍物品時，伺機浮報不實支出，於童軍業
      務之公費中報銷該二筆款項，並詐取二萬三千元不法金錢得逞。
    (二)復自八十六年六月二十三日（即前款結清後）起至八十八年三月五日止，被告
      丁○○復基於同前概括之犯意，由其將被告甲○○陸續交付之紅、白帖，連續
      持向泰鋒旗幟行訂製被告甲○○所需之各式喜幛、輓聯，迄八十八年三月五日
      止未結清之貨款，已達一萬三千二百六十元，則由泰鋒旗幟行會計丙○○於同
      年六月某日，依被告丁○○上開指示之方式，接連製作基隆市政府於八十八年
      一月二十八日訂製(1)６號國旗四面一千元、(2)小隊旗二面二千六百元、(3)紀念
      章三十個二千四百元、(4)紀念章三十個二千四百元之收據四張；於同年月二十
      九日訂製(5)小隊旗三面一千五百元、(6)小隊旗三面一千五百元之收據二張，合
      計貨款一萬一千四百元，憑以向被告丁○○請領被告甲○○之喜幛、輓聯未結
  款時，經知情之不詳姓名人士將前開收據六張連同泰鋒旗幟行之銷貨帳節本三
      頁，以傳真方式匿名向法務部調查局基隆市調查站檢舉後查出上情。丁○○並
      於上情曝光後即同年七、八月間，以自費壂付上開款項，而未敢以童軍活動經
      費中報銷私款。
    因認被告二人涉有貪污治罪條例第四條第一項第三款公務員購置公用器材物品浮
    報價格罪嫌云云。
二、按犯罪事實應依證據認定之，無證據不得推定其犯罪事實，刑事訴訟法第一百五
    十四條定有明文。又事實之認定，應憑證據，如未能發現相當證據，或證據不足
    以證明，自不能以推測或擬制之方法，以為裁判基礎；復按認定不利於被告之事
    實，須依積極證據，苟積極證據不足為不利於被告之認定時，即應為有利於被告
    之認定，更不必有何有利之證據，最高法院四十年台上字第八六號判例及三十年
    上字第八一六號判例參照。
三、查公訴人認被告甲○○、丁○○二人涉有貪污罪嫌乙節，係依據(一)被告丁○○於
    法務部調查局基隆市調查站第一次調查時之供述，核與證人丙○○於調查及偵訊
    時所證情節相符，並有泰鋒旗幟行所出具之八十六年三月四日、八十六年六月二
    日、八十八年一月二十八日、八十八年一月二十九日不實發票八張，暨基隆市政
    府教育局經辦八十六年度童軍活動經費之報銷單據二紙、泰鋒旗幟行之銷貨帳三
    頁在卷可資佐證；(二)被告丁○○雖於調查站第二次訊問時翻異前供，但其否認之
    詞經測謊鑑定，呈說謊之反應，而被告甲○○否認之詞，經測謊鑑定亦呈說謊之
    反應，此有法務部調查局鑑定通知書一紙附卷可參；(三)被告丁○○向泰鋒旗幟行
    所訂製之喜幛、輓聯，均係被告甲○○私人之紅、白帖，而被告丁○○向泰鋒旗
    幟行要求拿收據之時間，係分別在八十六年度及八十八年度六月間之會計年度，
    且前揭不實單據之報銷均須單位主管即被告甲○○之認章核銷，被告甲○○難諉
    為不知等情為其論斷。
四、惟訊據被告甲○○、丁○○堅決否認有何貪污犯行。被告甲○○辯稱：伊自八十
    四年間至八十八年六月間擔任基隆市政府教育局長任內，關於私人之紅、白帖雖
    皆委託學管課之約僱人員丁○○處理禮金、奠儀，並代製喜幛、輓聯，但一切費
    用均自行支付，絕無將私人紅、白帖花費以公款報銷之事；且卷附基隆市政府教
    育局經辦八十六年度童軍活動經費核銷單據，均經相關單位據實核章，而其中單
    位主管被告甲○○之印，係屬「甲」章，由主任督學己○○代管代核，非被告甲○○親自蓋章核銷等語。被告丁○○則辯稱：被告甲○○委託伊代為處理其私人
    紅、白帖之禮金、奠儀暨代製喜帳、輓聯之費用，均係被告甲○○自掏腰包給付
    ；且八十六年三月四日及同年六月二日確有向泰鋒旗幟行訂購中錦旗十五面、獎
    牌十個、童子軍榮譽領繩一百條等童軍物品，做為該年度童軍活動所需，並無浮
    報不實支出，以此詐領童軍活動經費，據以支付被告甲○○向泰鋒旗幟行製作喜
    幛、輓聯之款項；又伊雖曾囑泰鋒旗幟行於八十八年一月二十八日、二十九日開
    具不實單據六紙，擬據此申請童軍經費核銷被告甲○○向泰鋒旗幟行製作喜幛、
    輓聯之未結款項，惟嗣後慮及收據內容不實，恐遭局長即被告甲○○發覺責罵，
    故未提出申請核銷，並予撕毀，伊並無對其經購之公用器材、物品以不實單據浮
    報價款之犯行等語。經查：
    (一)被告丁○○確有經辦基隆市政府八十六年度童軍活動購置器材、物品業務，且
      當時採購之童軍物品係用於該年度童軍活動頒獎暨事後參與全省大露營之用等
      情，業據證人即當時基隆市政府教育局學管課課長毆陽懷珍於本院調查時證述
      ：「（問驗收當時有無收到驗收物品）因為童軍活動所用的物品很多，活動當
      中我是有看到那些東西：：：，我們是在活動之後才來核銷，我才會在單據上
      蓋章的」、「（問承辦人員是否有可能未訂購該物品，而持廠商所開立的單據
      即可進行核銷請款）應該不會，承辦人員要購買東西前要先列清單，且要經過
      承辦單位同意後再交辦下去，承辦人員去訂購後東西會直接送到活動處所，我
      當時沒有接觸這些事情，都是童軍單位他們於活動結束後，再持單據向我辦理
      核銷的：：：」、「（問購買童軍物品是否要經過驗收）要，確實金額我不記
      得了，即在一定金額以上是由庶務股驗收，但是在一定金額以下則由承辦單位
      辦理」屬實，核與證人即曾於八十六年間參與童軍活動之安樂國中校長戊○○
      、建德國中教務主任乙○○等人於本院調查時證述：「每年我們都會舉辦五至
      六項童軍活動，八十六年三月間有舉辦一次，當時舉辦的過程我們都會頒發一
      些獎狀、錦旗、童軍領繩給積優的童軍服務人員及學生或學校」、「八十六年
      三月五日那次舉辦的童軍活動我（即乙○○）負責總指揮，我記得當時有頒發
      錦旗、感謝狀、感謝牌，童軍領繩是屬於小東西，在頒獎的過程沒有包括這一
      項」、「我（即戊○○）記得當時有購買一百條領繩，準備在三月五日童軍節
      中發放，但因為來不及而沒有在當時發，後來隔了幾個月我們參加全省大露營
      ，局裡就發給我們童軍領繩了，至於何時購買我不清楚」、「（問戊○○辦一
      次童軍活動是否需要中錦旗十五面、獎牌十個、童子軍領繩一百條）辦一次童
      軍活動準備這些東西是正常的，有的時候可能還要更多，是為了要鼓勵參與單
      位熱心參與」等情相符，復有基隆市政府根據泰鋒旗幟行分別於八十六年三月
      十二日、八十六年六月五日開具之統一發票所製之核銷憑證影本各二紙在卷可
      稽，且前揭核銷憑證用途說明欄內亦載有「頒發各校參與童軍團，計有銘傳、
      中山、建德、安樂、成功等國中、信義、正濱、中正、八斗、仁愛、中山等國
      小」、「頒發參與各校學員」等字樣，顯見被告丁○○確有購買泰鋒旗幟行於
      八十六年三月四日、八十六年六月二日估價單上所載物品，否則如何能預將購
      買之物加以列單，並在活動中將上開物品頒發給參與童軍團之學校及個人，且
      事後得以通過驗收據以核銷請款？是前揭二紙核銷憑證應屬真實；參之被告甲○○未親自在前揭二紙核銷憑證上用印乙情，業據證人即當時擔任主任督學乙
      職之己○○到庭證述屬實，則被告甲○○既無從得知核銷憑證請款時間、事由
      ，更遑論能與被告丁○○就前揭憑證所載金額二萬三千元為浮報款項之犯意聯
      絡！至證人丙○○於偵訊時證稱被告丁○○所持據以核銷請款之八十六年三月
      四日、八十六年六月二日估價單二紙，係應被告丁○○結喜幛、輓聯款項而開
      具等詞，除經被告丁○○否認外，證人亦非上開二紙估價單之開立人（係前會
      計趙燕玉開具），且語多臆測之語（見偵查卷第四十四頁證人表示「我一看就
      知道是這樣子」），難以此為不利於被告丁○○之認定，故被告丁○○既無於
      八十六年三月十二日及八十六年六月五日囑泰鋒旗幟行製作不實發票據以請款
      核銷乙情，自無與被告甲○○就購置公用物品為浮報價額之犯意聯絡可言。
    (二)又被告丁○○固坦承代被告甲○○向泰鋒旗幟行訂購喜幛、輓聯未結期間、款
      項，係自八十六年六月二十三日起至八十八年三月五日止，合計金額一萬三千
      二百六十元，且確有囑泰鋒旗幟行就此部分款項開具不實單據六紙，欲以之請
      款核銷等情，並有泰鋒旗幟行提出之銷貨帳細目影本三頁、台灣省免用發票存
      根聯影本六紙暨紅、白帖資料六十五張在卷可參；惟被告丁○○辯稱：取得上
      開六紙不實單據後，因恐遭發覺責罵，故已予撕毀，並未提出申請核銷，故僅
      止於預備階段等語。則被告丁○○上開向廠商取得不實單據之行為，雖未生取
      得核銷請款之結果，然此舉是否已該當於貪污治罪條例第四條第二項、第一項
      第三款之購置公用物品浮報價格未遂犯行，應探討被告丁○○上開要求廠商開
      具不實單據之行為，是否已達著手於犯罪構成要件之實施而論。按刑法第二十
      五條所謂已著手於犯罪行為之實行，係指對於構成犯罪要件之行為，已開始實
      行者而言，若於著手此項要件行為以前之準備行動，係屬預備行為，除法文有
      處罰預備犯之明文，應依法處罰外，不能遽以未遂犯論擬，最高法院三十年上
      字第六八四號判例參照。復按行為乃主觀與客觀之統一體，欲論斷行為人之行
      為，已否達於實行之著手階段，仍應由行為之主觀與客觀方面觀察，方可免其
      偏失。查被告丁○○雖有囑廠商開具上開不實單據，擬於請款後代被告甲○○
      給付向泰鋒旗幟行訂製喜幛、輓聯所積欠之款項，惟被告丁○○在八十八年一
      月二十八日、二十九日取得上開不實單據六紙後，雖主觀上有向基隆市政府請
      款以代被告甲○○支付喜幛、輓聯之意欲，惟事後並未持向基隆市政府請求以
      童軍經費予以核銷請款，此可從法務部調查局基隆市調查站所調閱之基隆市政
      府八十四至八十八會計年度教育局童軍業務經費報銷憑證影本中，均無泰鋒旗
      幟行上開提出之六紙單據附卷可知；且上開六紙不實單據除存根聯部分留存在
      泰鋒旗幟行外，被告丁○○原取得部分業經撕毀滅失，其客觀上亦無持上開六
      紙不實單據向基隆市政府為請領核銷之行為，即非有以此購置公用物品浮報價
      額之現實危害行為存在，故被告丁○○上開舉止，應止於其與泰鋒旗幟行間，
      欲利用不實單據結算被告甲○○積欠泰鋒旗幟行代製喜幛、輓聯款項以前之準
      備行為，而尚未達著手階段。揆諸前揭判例說明，被告丁○○上開取得不實單
      據行為既僅止預備階段，且貪污治罪條例第四條復無處罰預備犯之規定，自不
      能以此罪相繩被告丁○○此部分之行為。再者，被告甲○○既未在基隆市政府
      經辦童軍活動經費核銷憑證上親自用章蓋印，不知何時請款時間、事由，已如
      前述，則又如何能僅憑被告丁○○取得不實單據係為結清代被告甲○○製作喜
      幛、輓聯乙節，即遽認被告甲○○應知悉被告丁○○欲以不實單據核銷請款乙
      事？是被告甲○○不知之辯，應堪採信。
    (三)至於被告二人在調查中經法務調查局實施測謊鑑定結果，關於被告甲○○辯稱
      不知丁○○係以假報銷方式為渠處理紅白帖支出、丁○○未曾向渠說明假報銷
      之作法、渠沒有默許丁○○以不實發票報銷部分；及被告丁○○辯稱渠沒有以
      假報銷方式為甲○○處理紅白帖支出、渠未曾向甲○○說明假報銷之作法、甲○○沒有同意渠以不實發票報銷部分，經鑑定固呈說謊反應（偵查卷第二十四
      頁）。但測謊鑑定係基於一般人在說謊時可能產生遲疑、緊張、恐懼、不安等
      心理波動現象之假設，利用測謊儀器將受測者之上開情緒波動反應情形加以紀
      錄，用以判別受測者所供述之真實性，從而測謊鑑定結果，如就否認犯罪之供
      述無任何不實之情緒波動反應，又無其他合法之積極證據足為犯罪行為之證明
      者，即可印證其真實性，得為有利於受測者之認定，至其否認犯罪而有不實之
      情緒波動反應者，雖非不得供審判上之參酌，但充其量仍為被告否認犯罪之辯
      解不成立之問題，不得採為有罪判決之唯一憑據，最高法院八十七年度台上字
  第三三三九號判決參照。本案並無其他確切之積極事證可資證明被告二人犯罪
      ，已如前述，則上述測謊結果不利於被告二人部分並無取代積極證據之功能，
      自無從據為有罪判斷之基礎。
    (四)末查，被告丁○○於調查站第一次調查時供稱被告甲○○知悉其以童軍經費項
      目報銷代製喜幛、輓聯乙節，除經被告丁○○事後否認外，被告丁○○在調查
      站第一次調查時所供之詞復有保留，僅稱被告甲○○對其處理代製喜幛、輓聯
      支付款項方式「點頭同意」，則此「點頭同意」究係對丁○○處理方式默許抑
      或另有所思？亦不得而知；又被告甲○○於擔任局長之初即交付丁○○一萬元
      ，做為代製喜幛、輓聯費用，且泰鋒旗幟行僅代製、代送喜幛、輓聯，並不代
      包紅白帖禮金、奠儀乙情，業經被告丁○○、證人丙○○供稱暨證述屬實，參
      之泰鋒旗幟行代製喜幛、輓聯費用不高（自八十六年六月二十三日起至八十八
      年三月五日止未結費用為一萬三千二百六十元），被告甲○○先前既已交付款
      項囑丁○○代為處理喜幛、輓聯之製送，當不至事後為此小額費用同意丁○○
      巧立名目核銷支付，況童軍經費核銷請款有一定程序，尚非被告丁○○個人獨
可操控！至被告丁○○所供代墊禮金、奠儀部分，係其與甲○○間私人墊款歸
      還問題，而與本案可能係利用開具不實單據藉以請款核銷向廠商訂製物品費用
      乙節無涉。
    此外，復查無其他積極證據足資證明被告二人有何貪污犯行，揆諸前揭判例意旨
    ，自應為無罪之諭知，以昭平允。
五、據上論斷，應依刑事訴訟法第三百零一條第一項，判決如主文。
本案經檢察官黃士元到庭執行職務。
中      華      民      國      九十      年     二     月    二十六    日
                                  臺灣基隆地方法院刑事第三庭
                                      法      官  林  玉  珮
右正本證明與原本無異。
對於本件判決如有不服，應於收受送達後十日內，向本院提出上訴書狀，上訴於臺灣
高等法院，並按他造當事人之人數附具繕本。
                                      書  記  官  陳  俊  德
中      華      民      國      九十      年     二     月    二十七    日


司法院資訊處製作；財團法人民間司法改革基金會備份。
